臺灣高等法院臺南分院刑事裁定　　　　 95年度交抗字第253號
抗　告　人
即受處分人　君鈺實業股份有限公司
代　表　人　甲　　○
上列抗告人即受處分人因違反道路交通管理處罰條例聲明異議案
件，不服臺灣臺南地方法院中華民國95年10月31日所為裁定（95
年度交聲字第0584號），提起抗告，本院裁定如下：
    主  文
原裁定撤銷，發回臺灣臺南地方法院。
    理  由
一、本件抗告意旨略以：依民法第七百六十一條動產物權讓與之
    規定，買賣雙方就標的物達成讓與之合意，並將標的物交付
    受讓人，動產物權之讓與即生效力，至於該車輛是否辦理過
    戶或異動登記，係監理機關為達成行政行為而設，非該車輛
    所有權轉讓之生效要件。本件違反道路交通管理處罰條例第
    十二條第一項第七款、同條第二項、第十四條第一項第二款
    之規定者（按本件違反之規定應係第二十九條或第二十九條
    之二），其處罰之對象應為「車輛使用人」或「車輛所有人
    」何燿賢，抗告人即受處分人君鈺實業股份有限公司（以下
    簡稱君鈺公司）既非「車輛使用人」或「車輛所有人」，則
    原裁處罰鍰之處分，即屬無據。爰不服原裁定，依法提起抗
    告，請求將原裁定及原處分撤銷等語。
二、原法院裁定意旨略以：
  (一)異議人（即抗告人）君鈺公司並不否認其原所有之牌照號碼
    UO-653號貨運曳引車，於民國（下同）九十年五月七日晚間
    九點鐘左右，有經人駕駛而於行經高雄縣岡山鎮○○路與保
    安路之交岔路口時，為高雄縣警察局岡山分局警員攔檢而發
    現有汽車裝載貨物超過核定總重量等違規事實，且有高雄縣
    警察局高縣警交字第N00000000號舉發違反道路交通管理事
    件通知單一份在卷可參，顯見異議人原所有之前開貨運曳引
    車於前述時、地，經人駕駛而有裝載貨物總重超過核定總重
    量之違規情事，應可認定。
  (二)道路交通管理處罰條例中所稱之「汽車所有人」，如在該車
    輛正常登記使用中，原則上應即指車籍資料上所登記之車主
    而言，尚非指該車在民法上之真正所有權人。基此，應受監
    理機關管理之車輛，如果仍在正常登記使用中，則前開處罰
    條例處分對象中所指之「汽車所有人」，應係該車輛經人駕
    駛而違規時，在車籍資料登記為車主之人，方屬妥適，而該
    登記名義上之車主，亦難僅因其非民法上之真正所有權人，
    即主張裁罰機關必須處罰真正所有權人，而免除其應負之汽
    車所有人責任。
  (三)基此，異議人君鈺公司雖辯稱：本件違規事實發生時，其已
    非前開貨運曳引車之所有權人，自不應受罰等語，然於本件
    案載違規事實發生當時，異議人仍係該貨運曳引車車籍資料
    上所登記之車主，且該曳引車並未經報廢或繳銷牌照，使用
    狀況亦屬正常（後於九十年十月十八日始遭逕行註銷）等情
    ，則有該曳引車之汽車車籍查詢列印表一份附卷可考，據此
    並參照前述說明，可知就本件前述違規事實而言，異議人於
    違規當時，在民事法律關係上縱然已非該貨運曳引車之真正
    所有權人，然其仍係該曳引車車籍資料所登記之車主，而屬
    道路交通管理處罰條例中所指之「汽車所有人」，則無疑問
    。從而，原處分機關即交通部公路總局嘉義區監理所臺南監
    理站（下稱原處分機關）就前開違規事實，對於本件案載違
    規時間當時仍係該車登記名義上之車主即異議人加以處罰，
    經核於法亦難認為有何違誤。
  (四)此外，異議人君鈺公司所辯：該曳引車之真正所有權已由他
    人取得等情，縱然屬實，則異議人本應於他人取得該曳引車
    所有權之同時，依照道路交通安全規則第二十三條第一項：
    「汽車所有人名稱如有變更，應向公路監理機關辦理登記」
    之相關規定，前往該管監理機關辦理變更登記，以釐清相關
    交通違規責任之歸屬。而異議人於異議狀中自承該曳引車已
    於八十七年四月二十七日，出售並交付予何燿賢等情，其又
    未主動依照相關規定至該管監理機關辦理車主變更登記等手
    續，即任由他人隨意使用仍登記於其名下之車輛，故異議人
    不僅未盡其「汽車所有人」之管理責任，且就本件交通違規
    事實而言，經核亦難認為全然不可歸責於異議人。因此，異
    議人尚難僅據該貨運曳引車已由何燿賢買受而取得民法上之
    所有權等情，而圖免上開交通違規責任。至於異議人因本件
    交通違規而受處罰後，是否得向該曳引車當時之真正所有權
    人，另行請求相關之損害賠償，則係其與該車之真正所有權
    人間，有關買賣契約所衍生之其他民事法律問題，與異議人
    應受之本件交通違規處罰，經核尚屬無涉，附此敘明。
  (五)末查，前述汽車裝載貨物超過核定總重量之違規事實，違規
    時間係九十年五月七日，而本件違規發生後之道路交通管理
    處罰條例第二十九條第一項業經修正，並經總統於九十年一
    月十七日公布，而施行日期則係自九十年六月一日開始施行
    ，可知本件違規發生後之道路交通管理處罰條例中之相關處
    罰規定業已變更；而原處分機關於九十五年四月二十一日作
    成本件交通違規裁決時，道路交通管理處罰條例第二十九條
    之二第一項、第三項之規定亦有修正，比較新舊法規定之內
    容，以舊法之規定較有利於異議人，復參照行政罰法第五條
    所規定之「從新從輕」適用原則，則原處分機關作成本件交
    通違規裁決時，應適用違規發生時即修正前之道路交通管理
    處罰條例第二十九條第一項第一款之處罰規定，始為妥當。
    從而，原處分機關就上開違規行為，依照行為時即修正前之
    道路交通管理處罰條例第二十九條第一項第一款之規定，而
    對於受處分人即異議人君鈺公司裁處罰鍰新臺幣九千元，經
    核於法亦無違誤或不當。
三、經查：
  (一)本件牌照號碼UO-653號貨運曳引車於九十年五月七日晚上下
    午九時許，確有經人駕駛而行經高雄縣岡山鎮○○路與保安
    路之交岔路口時，為高雄縣警察局岡山分局警員攔檢而發現
    有汽車裝載貨物超過核定總重量之違規事實，有高雄縣警察
    局高警交字第NO 0000000號舉發違反道路交通管理事件通知
    單一紙在卷可參（見原法院95年交聲字第0584號卷第51頁）
    ，且為抗告人所不爭執，應可認定。
  (二)又經本院調閱上揭舉發違反道路交通管理事件通知單上之記
    載可知，其上駕駛人欄係填寫案外人「古忠保」，而古忠保
    於原法院九十五年八月一日訊問時已具結證稱：「是的（指
    【提示舉發通知單】是否因其違規及簽收），我是受僱於何
    燿賢，幫他開車號UO-653號自用一般曳引車，我不知道何燿
    賢有幾輛車，但我負責開車號UO-653號自用一般曳引車，現
    該車於何處我不知道。對於違規沒有意見，這是何燿賢叫我
    去載的，我不知道該車並無登記於何燿賢名下，但因為上面
    有一張以前的紅單，若違規我就拿出來給警察開單」（見同
    上卷第30頁）等語無訛在卷；依上可知，牌照號碼UO-653號
    貨運曳引車於九十年五月七日晚上九時許，確經案外人古忠
    保駕駛，且因裝載貨物超過核定總量，致遭警查獲違規情事
    ，洵堪認定，而屬真實。
  (三)另本件交通違規行為之發生時間為九十年五月七日，已如前
    述；而本件交通違規發生後之道路交通管理處罰條例第二十
    九條之規定雖迭經修正，然不論係違規行為發生時即八十六
    年一月二十二日修正公布後之道路交通管理處罰條例第二十
    九條第三項規定、亦或違規行為發生後之九十年一月十七日
    、九十一年七月三日、九十四年十二月二十八日分別修正公
    布後之道路交通管理處罰條例第二十九條第三項規定，甚而
    依九十年一月十七日增訂、並於九十四年十二月二十八日修
    正公布之道路交通管理處罰條例第二十九條之二第一項之規
    定，於汽車裝載貨物有超重之情事，關於行政罰鍰部分之處
    罰，原則上固係處罰「汽車所有人」；惟如屬「可歸責」於
    「汽車駕駛人」之情形，則係以「汽車駕駛人」為處罰之對
    象；至於汽車所有人至多僅有「記汽車違規紀錄」之併罰規
    定。因此交通部公布施行之「道路交通駕駛人違規記點及汽
    車違規紀錄作業處理要點」，即係為處理違反道路交通管理
    處罰條例第六十三條（應予記點）及第二十九條、第二十九
    條之二、第三十條、第三十八條（應予記違規紀錄）之違反
    道路交通管理事件之作業而訂定之，究其內容對道路交通違
    規記點、記次資料之處理作業，均區分「違規駕駛人」及「
    汽車所有人」，且對二者違規之處理方式亦不同，即：「駕
    駛人違規記點，其累計點數，汽車、機器腳踏車之駕駛執照
    應分開計算。」「汽車違規記次其累計次數，以其違規車號
    計算並隨車輛辦理異動移轉。該車輛重新申領牌照或換領牌
    照時亦同。」顯見道路交通管理處罰條例第二十九條第三項
    或第二十九條之二第一項規定之處罰，若屬「可歸責」於「
    汽車駕駛人」之情形，係以「汽車駕駛人」為處罰之對象；
    至於汽車所有人至多僅有「記汽車違規紀錄」之併罰規定而
    已。
  (四)按行政規則在制定權限上是行政機關之權限或行政官員之職
    權，至於在效力上則並非直接對外發生法規範之效力。且徵
    之司法院大法官所作為之釋字第四四三號之解釋理由書：若
    僅屬與執行法律之細節性、技術性次要事項，則得由主管機
    關發布命令為必要之規範，雖因而人民產生不便或輕微影響
    ，尚非憲法所不許。職是其係屬職權對內之行政命令，亦即
    基於行政機關之法定職權，其規範內容並直接涉及人民權利
    義務事項，而是行政機關對下級機關或是上級長官對所屬長
    官公務員，依其法職權，為規定機關內部秩序或運作所為之
    規定，係屬組織性、程序性及裁量性之事項。若行政機關基
    於當事人申請或主動對法令適用上之疑義進行解釋，其為機
    關對機關或人民所為之法規釋示，非基於制定抽象法規之意
    思為之，外觀上亦不具一般法規之名稱及形式，此時應論以
    行政規則。而前述交通部公布施行之「道路交通駕駛人違規
    記點及汽車違規紀錄作業處理要點」，即係為處理違反道路
    交通管理處罰條例第六十三條（應予記點）及第二十九條、
    第二十九條之二、第三十條、第三十八條（應予記違規紀錄
    ）之違反道路交通管理事件之作業而訂定之，已如前述；已
    涉及影響人民之權利義務，則系爭之行政規則應認具有法律
    效果上之規範性，且無不同之裁量性行政規則產生；職是，
    當行政機關基於其內部之裁量性行政規則所為之處分，有違
    反行政法上之平等原則，且有裁量恣意之情形，要難謂係適
    法之行政處分。再者行政機關先後所訂立之裁量標準有所矛
    盾時，應依有權機關制定之有效規定為依據並彼此協調解決
    ，不應將行政機關認定不同所致之不利益轉由人民負擔，此
    乃本於行政法法治國原則所為之當然解釋。
  (五)依上，本件既有另應歸責之汽車駕駛人之情事，則依道路交
    通管理處罰條例第二十九條及第二十九條之二規定之內容，
    是否仍得對於抗告人即君鈺公司課處「罰鍰」之行政罰，非
    無探究餘地。抗告人即受處分人提起抗告，理由雖不同（本
    裁定認抗告人即君鈺公司於違規行為發生當時仍為登記﹝形
    式﹞之汽車所有人），且原裁定既有可議，自應由本院將原
    裁定撤銷，發回原法院再為詳實查明而為適當之處分。
四、據上論結，應依道路交通案件處理辦法第26條，刑事訴訟法
    第413條前段，裁定如主文。
中　　華　　民　　國　　96　　年　　1 　　月　　5 　　日
                  刑事第三庭    審判長法　官  陳義仲
                                      法　官  宋明蒼
                                      法　官  張世展
以上正本證明與原本無異。
不得再抗告。
　　　　　　　　　　　　　　　　　　　書記官  魏芝雯
中　　華　　民　　國　　96　　年　　1 　　月　　5 　　日
